【裁判字號】    89,簡上,101
【裁判日期】    890928
【裁判案由】    給付會款
【裁判全文】
臺灣彰化地方法院民事判決                        八十九年度簡上字第一○一號
    上  訴  人  甲○○
    訴訟代理人  洪宗仁律師
    被上訴人    乙○○
                            現.
右當事人間請求給付會款事件，上訴人對於中華民國八十九年五月十六日本院彰化簡
易庭八十九年度彰簡字第九號第一審判決不服提起上訴，本院判決如左：
    主      文
原判決廢棄。
被上訴人應給付上訴人新台幣參拾參萬肆仟捌佰元，及自民國八十九年一月十一日起
至清償日止，按週年利率百分之五計算之利息。
第一、二審訴訟費用由被上訴人負擔。
    事      實
甲、上訴人方面：
  一、聲明：如主文所示。
  二、陳述：除與原審判決記載相同者，茲予引用外，補稱：
    (一)原審判決誤認證人姚琪芳之證言，因證人姚琪芳係證稱被上訴人同事代被上
        訴人投標時，因不認識此人，遂打電話向被上訴人確認，並未提及林秀姿，
        而上訴人及證人姚琪芳均不認識林秀姿，要無確認林秀姿前往投標及標得會
        款之可能。
    (二)依台灣互助會之習慣，一人參加多會，乃屬常見，會首亦無權利阻止參加多
        會之會員參與投標，原審判決竟認上訴人不可能同意被上訴人連續標得四會
        ，無法令人心服，而被上訴人標得四會並非連續，原審判決認定事實與所憑
        之證據顯然不符。
    (三)上訴人在原審主張被上訴人於民國  (下同)八十七年八、九月繳納之死會會
        款為新台幣  (下同)十四萬四千九百元，均為四會之會款，此有原審調取之
        被上訴人簽發支票及帳卡資料影本可按，原審就此上訴人重要之攻擊防禦方
        法竟未論述，其判決即非適法。
    (四)被上訴人在原審八十九年二月十六日言詞辯論期日稱其參加三會，嗣改稱其
        參加二會，而八十八年十月二十一日寄發存證信函予上訴人時復稱僅參加一
        會；被上訴人在原審上開期日又稱未經手林秀姿之會款，亦未標取該會，然
        依上訴人於八十九年七月十九日準備程序期日提出被上訴人不爭執之書面資
        料，顯示被上訴人於八十八年一月份以前均繳納四會之會款，若被上訴人未
        參加四會，如何願意繳納四會之會款及在該不利於己之書面資料簽名？益見
        被上訴人之抗辯不實在。
    (五)證人吳寶釵稱其繳納之會款為三萬六千七百元，惟證人吳寶釵並非互助會之
        會員，且該互助會之得標從未有以六千七百元得標者，證人吳寶釵在原審證
        稱其親自投標及多次親自繳納會款，豈有不知其得標金額之可能，則證人吳
        寶釵之證言顯係偽證甚明。
    (六)被上訴人抗辯稱於第二會時有請求更改會單云云，尚與實情不符，因一人參
        加四會與一人參加一會之情形，前者風險較大，若上訴人於招會之初即知悉
        上訴人並非參加四會，而欲參加者又為其同事，上訴人絕無不讓其同事參加
        之理，亦無不願更改會單之可能。
  三、證據：除援用原審之證據方法外，另提出被上訴人簽名之書面資料及八十八年
      十月二十一日存證信函等影本各乙件，並聲請再訊問證人姚琪芳為證。
乙、被上訴人方面：
  一、聲明：請求駁回上訴。
  二、陳述：除與原審判決記載相同者，茲予引用外，補稱：
    (一)被上訴人曾於八十八年十月二十一日寄發存證信函予上訴人，對該存證信函
        之內容無意見。
    (二)上訴人於八十九年七月十九日提出之書面資料，其中﹁乙○○﹂之簽名為被
        上訴人親簽無誤。
    (三)被上訴人在系爭互助會雖有四會，然實際僅參加一會，另三會為林連 (被上
        訴人之母) 、吳寶釵及林秀姿，被上訴人在原審稱參加二會或三會，係包括
        林連及吳寶釵在內，而林秀姿事後拒繳會款，與被上訴人無關。
    (四)證人姚琪芳曾受僱於上訴人，其證言不可採。
  三、證據：除援用原審之證據方法外，聲請再訊問證人吳寶釵為證。
丙、本院依上訴人聲請訊問證人姚琪芳，另依被上訴人聲請訊問證人吳寶釵。
    理      由
一、本件上訴人在原審起訴主張被上訴人於八十六年五月二十五日參加其招集之互助
    會，每會三萬元，標息外加，被上訴人共參加四會，並於八十六年八月、八十六
    年九月、八十六年十月及八十七年二月分別以七千二百元、七千六百元、五千八
    百元及四千三百元得標，每月應繳之死會會款依序為三萬七千二百元、三萬七千
    六百元、三萬五千八百元及三萬四千三百元，共十四萬四千九百元，被上訴人均
    按月給付會款予上訴人，詎自八十八年一月起僅繳納十萬七千七百元至終會，而
    八十六年八月以七千二百元得標之會款自八十八年一月份起拒不繳納，迄至八十
    八年九月份終會時共欠三十三萬四千八百元未付等情。被上訴人則以系爭未繳納
    會款之一會並非被上訴人所參加，被上訴人名義雖有四會，其實僅有二會，另二
    會分別為吳寶釵、林秀姿參加，而未繳會款者為林秀姿參加，她目前不知去向，
    林秀姿參加該會亦非被上訴人標取會款，被上訴人並未經手會款等語置辯。
二、本件上訴人主張右揭事實，已據其提出互助會會單、八十八年十月十五日存證信
    函及被上訴人簽名之書面資料等影本各乙件為憑，核屬相符，且經證人姚琪芳、
    黃銘坤分別在原審或本院訊問時到庭結證明確，而原審法院依上訴人聲請向彰化
    縣彰化市第六信用合作社  (下稱彰化六信)函調被上訴人之帳號第五０七之七號
    支票帳戶交易明細表及票據號碼第Ｆ00000000號支票影本，發現被上訴
    人曾於八十七年八月二十六日  (Ｆ00000000)及八十七年九月二十八日
    (Ｆ00000000)各簽發面額十四萬四千九百元之支票交付上訴人繳納會款
    ，此有彰化六信提供上開帳戶之交易明細表及第Ｆ00000000號支票影本
    可按，亦為被上訴人不爭執，上訴人之主張自堪信為真實。
三、是本件應探究者係被上訴人參加上訴人之互助會究為二會、三會或四會？茲分別
    論述如左：
  (一)依上訴人提出之互助會會單記載被上訴人參加四會，且已分別於八十六年、九
      、十月份及八十七年二月份得標，均為死會，另依上訴人提出被上訴人簽名之
      書面資料亦載明﹁乙○○經手四會，自八十七年三月份起  (會款)每月支付十
      四萬四千九百元，但于八十八年一月份起因故祇支付十萬七千七百元﹂等語，
      足認被上訴人在該互助會確實參加四會甚明。
  (二)證人姚琪芳於八十九年八月四日在本院結證稱：﹁會單印出來時，我才知道她
      (指被上訴人)參加四會，而乙○○是第二次標會時委託他人來標，我有打電話
      去確認﹂等語，而證人黃銘坤於八十九年五月二日在原審結證稱：﹁原告(指
      上訴人)有請我協商本件會款之還款事宜，被告 (指被上訴人)當時稱遭其同事
      拖累，無法還款，當時被告有同意要還會款，且說等會款跟完後再還這一會之
      會款﹂等語，則被上訴人於第二次標會時固非親自前往投標，然上訴人當時不
      認識前往投標之人與被被上訴人之關係，遂委由證人姚其芳利用電話向被上訴
      人查證確認無誤後，始由該第三人參與投標，並標取會款，足見在上訴人之認
      知該次得標者仍為被上訴人，且依被上訴人於八十八年一月份以前仍依約繳納
      該會會款，益見上訴人之認知無誤。又依證人黃銘坤之上開證言，被上訴人事
      後仍承認系爭未繳之會款仍由其負責，僅表示俟互助會終會後再行清償而已，
      是被上訴人事後否認參加四會，顯與事實不符，委無可採。
  (三)證人吳寶釵固於八十九年八月四日在本院結證稱：﹁我們是三個人一起去參加
      互助會的，我參加一會，林秀姿參加一會，另被上訴人母親也參加一會﹂、﹁
      我是以七千六百元得標，亦曾親自去繳會款﹂、﹁我每月會款繳三萬六千七百
      元，因與乙○○標五千八百元之會合併，會首不知道﹂等語，另於八十九年五
      月二日在原審結證稱：﹁我有拿到會單，一開始會單寫乙○○，第一次標會時
      我們全部到會首處，會首要我們自己改會單﹂、﹁不知道會員有多少人，也不
      知道要去標會之人有多少，我標得那一次不知道次高標金額多少，因次標會首
      未公布，得標後會單即丟棄﹂等語。依常情，證人吳寶釵、訴外人林秀姿及被
      上訴人若確實一起向上訴人表示跟會之意，在互助會會單上應無記載被上訴人
      參加四會之可能，而一人參加多會之風險較一人參加一會為高，上訴人既明知
      上情，豈有不願更改會單之理？且互助會會單僅記載被上訴人參加四會，上訴
      人自不可能將會單交付未參加互助會之證人吳寶釵，則證人吳寶釵取得會單之
      管道唯自被上訴人處取得而已。況證人吳寶釵既稱親自參加系爭互助會，竟不
      知會員有多少人，其標取會款時將如何信賴取得會款之金額無誤？據此，證人
      吳寶釵之證言即有矛盾不符之處，再參酌證人姚琪芳之上開證言，足見證人吳
      寶釵與訴外人林秀姿參加系爭互助會均係借用被上訴人名義為之至明，證人吳
      寶釵證稱係直接向上訴人表示參加互助會云云，尚難採信。
  (四)被上訴人雖抗辯稱其在系爭互助會之四會，除其個人一會外，另有吳寶釵、林
      秀姿及林連各一會云云，惟此屬被上訴人與證人吳寶釵等人間之內部關係而已
      ，上訴人事先既不知被上訴人之內部關係為何，而被上訴人於八十八年一月份
      以前復按月繳納四會之會款，被上訴人自不得因訴外人林秀姿事後無法繼續繳
      納會款及不知去向，而據此內部關係作為拒繳該會會款之理由，上訴人主張不
      受該內部關係拘朿，即屬有據。
四、按民法債編合會乙節雖自八十九年五月五日施行，惟系爭互助會之起會日期為八
    十六年五月二十五日，依法律不溯既往原則，本件自無適用民法債編合會節規定
    之餘地，仍應依臺灣民間合會習慣即合會為會首與會員間訂立之契約關係論述之
    ，從而上訴人依據合會之契約關係請求被上訴人給付自八十八年一月份起至同年
    九月份止，每月會款三萬七千二百元，共計三十三萬四千八百元之會款，及自起
    訴狀繕本送達之翌日即八十九年一月十一日起至清償日止，按周年利率百分之五
    計算之遲延利息，洵屬正當，應予准許。詎原審以互助會會單為上訴人自行記載
    ，無法證明被上訴人同意參加四會，及證人姚琪芳、黃銘坤之證言偏頗不可採，
    而為上訴人敗訴之判決，尚有未洽，上訴意旨指摘原判決不當，求予廢棄改判，
    即有理由，本院自應將原判決廢棄改判，諭知如主文第二項所示。
五、結論：本件上訴人之上訴為有理由，依民事訴訟法第四百三十六條之一第三項、
    第四百五十條、第四百六十三條、第七十八條，判決如主文。
中      華      民      國    八十九    年      九      月    二十八    日
                                    臺灣彰化地方法院民事第一庭
                                        審判長法  官    李    端    季
                                              法  官    陳    秋    錦
                                              法  官    林    金    灶
右為正本係照原本作成
不得上訴
中      華      民      國    八十九    年      九      月    二十八    日
                                          法院書記官    邱    柏    滄


司法院資訊處製作；財團法人民間司法改革基金會備份。
